【裁判字號】    96,再易,187
【裁判日期】    970214
【裁判案由】    債務人異議之訴
【裁判全文】
臺灣高等法院民事判決                 96年度再易字第187號
再 審原 告  乙○
再 審被 告  華南商業銀行股份有限公司
法定代理人  甲○○
上列當事人間債務人異議之訴事件，再審原告對於中華民國96年
11月6日本院94年度上易字第778號確定判決，提起再審之訴，本
院判決如下：
    主  文
再審之訴駁回。
再審訴訟費用由再審原告負擔。
    事實及理由
一、再審原告主張略以：
  (一)鈞院94年上易778號判決（下稱原確定判決）就再審被告何
    時執臺灣台北地方法院（下稱台北地院）67年訴字第13488
    號判決（下稱13488號判決）對再審原告第一次聲請強制執
    行無結果之執行時間並無說明，僅稱再審被告執13488號判
    決第一次聲請執行無結果而於民國（下同）70年5月11日取
    得民執宙字第17673號債權憑證（下稱17673號債權憑證），
    與第一審判決同屬錯誤，誤認70年5月11日取得債權憑證之
    日即為第一次聲請強制執行，惟聲請執行當日即取得債權憑
    證，實屬荒謬，更空言75年5月11日係取得債權憑證日，判
    決顯有錯誤。再審原告已取得第一審判決更正錯誤之裁定，
    此證物未經鈞院斟酌使用。實則再審被告僅執一件他債務人
    之台北地院69年訴字第3269號判決向法院聲請強制執行無結
    果後，原法院竟同時核發二債權憑證，顯係移花接木之犯罪
    行為，再審被告取得債權憑證之程序不合法，卻仍承認該憑
    證有效，原第一審及原確定判決之基礎顯有重大瑕疵。
  (二)鈞院前審早於96年3月7日函調台北地院調查證據完結，此調
    查證據之結果對再審原告有利，再審原告已於96年10月2日
    言詞辯論期日陳述其調查證據之結果，惟審判長未依已調查
    證據之結果，依法曉諭當事人為辯論，使當事人盡其攻防之
    能事，與民事訴訟法第297條規定違背。且審判長於言詞辯
    論期日未令書記官朗讀調查證據之函件，亦未就再審原告
    96年9月10日及96年10月3日提出之二異議狀作出更正裁定，
    其判決基礎即有法律上瑕疵，應予廢棄。
  (三)再審被告執違法取得之70年民執宙字第17672及17673號債權
    憑證，向再審原告請求已受償不存在之13488號判決，鈞院
    前審顯就再審被告不法取得之債權憑證漏予詳細斟酌，有民
    事訴訟法第496條第1項第13款之再審事由。
  (四)台北地院93年執字第7462號強制執行之執行名義，再審被告
    係以70年民執宙字第17673號債權憑證為執行名義，而非以
    13488號判決為執行名義，原確定判決就再審被告以何者為
    執行名義，漏予斟酌，影響原確定判決之判斷有瑕疵。
  (五)再審被告未曾以67年訴字第13488號判決聲請強制執行，卻
    取得17673號債權憑證，違反強制執行法第27條規定，應屬
    無效之債權憑證，且經85年換取145萬元之憑證、90年115萬
    元之憑證、93年換取105萬元之憑證，上開執行金額均不一
    致，原確定判決依據何法條准予執行，並未明示，漏予斟酌
    ，再審原告自得提起再審之訴。
  (六)93年執字第7462號執行卷內所附債權憑證表明細，第一筆本
    金45萬元僅係請求利息及違約金之意思，足證原確定判決附
    表之五筆請求本金105萬元、利息及違約金與事實不符，另
    第一筆本金5萬元實不存在。且因其中5張票據均係67年簽發
    ，並無於68年6月30日簽發第二筆本金15萬元之票據，顯係
    偽造之借款，即有民事訴訟法第496條第9款再審理由。另關
    於其餘第三、四、五、六筆本金借款共100萬元亦於68年底
    移送財團法人中小企業信用保證基金（下稱信保基金）保證
    ，取得信保備償款64萬63.2元，此部分債權已移轉信保基金
    ，而信保基金未於15年時效期間內聲請執行，早於83年罹於
    時效消滅。且依銀行法第12條之1規定，銀行貸款時已取得
    第三人彭闕月桂不動產設定抵押權及中小企業信用保證基金
    之擔保，不得再向連帶保證人請求。
  (七)且鈞院前審曾於96年9月6日準備程序訊問：「對於本案有沒
    有其他證據要求調查。」，再審原告已表明：「要調查債權
    憑證取得是否合法。」，且於同年2月2日、及9月10日具狀
    聲請調查證據，原確定判決認再審原告準備程序過後方聲請
    調查證據，且認核無必要，不應准許，顯有違誤。
  (八)爰依民事訴訟法第496條第1項第1款、第9款、第13款之規定
    提起再審，聲明：(一)原確定判決不利於再審原告部分應予廢
    棄。(二)台北地院93年執字第7462號強制執行之強制執行程序
    應予撤銷。
二、按再審之訴顯無再審理由者，得不經言詞辯論，以判決駁回
    之，民事訴訟法第502條第2項定有明文。
三、次按確定終局判決適用法規顯有錯誤者，得提起再審之訴，
    民事訴訟法第496條第1項第1款固定有明文。所謂適用法規
    顯有錯誤，應以確定判決違背法規或現存判例解釋者為限，
    若在學說上諸說併存尚無法規判解可據者，不得指為用法錯
    誤（最高法院57年度臺上字第1091號判例參照）。復按事實
    審法院認定事實之職權，無適用法規顯有錯誤之可言（最高
    法院63年度臺再字第67號判例參照）。又適用法規顯有錯誤
    ，不包括漏未斟酌證據及認定事實錯誤之情形在內（最高法
    院63年度臺上字第880號判例參照）。經查，再審原告主張
    原確定判決違反民事訴訟法第297條、強制執行法第27條、
    銀行法第12條之1等規定，認原確定判決有民事訴訟法第496
    條第1項第1款適用法規顯有錯誤之再審事由，惟查：
  (一)原確定判決事實及理由欄第六(一)載明：「經本院調閱該第74
    62號執行卷，查明本件被上訴人（即再審被告）執以聲請對
    上訴人（即再審原告）及訴外人鄭揚名強制執行之執行名義
    係第17673號債權憑證。而觀之第17673號債權憑證原本所載
    執行名義之內容，核與第13488號判決主文（見原審卷(一)第
    84頁、第85頁）所示判命上訴人與訴外人鄭武傑應連帶給付
    被上訴人之本金、利息、違約金（即如附表一所示）相符，
    且該債權憑證之『執行名義之名稱』欄位內，亦載明『台灣
    台北地方法院六十七年度訴字第一三四八八號民事判決』」
    ，苟如上訴人（即再審原告）所述，該債權憑證係依據另件
    第3296號判決而核發，則於該債權憑證之『執行名義之名稱
    』欄位內，自應記載『台灣台北地方法院六十九年度訴字第
    三二九六號民事判決』字句，又豈會記載依據『台灣台北地
    方法院六十七年度訴字第一三四八八號民事判決』，故上訴
    人（即再審原告）指稱第17673號債權憑證係根據第3296號
    判決而誤發云云，明顯與第17673號債權憑證之記載不符，
    不足採信。另被上訴人（即再審被告）於70年間持第13488
    號判決聲請強制執行，執行案號為70年度民執字第2954號，
    因執行無結果而核發第17673號債權憑證，該執行卷因逾保
    存期限業經銷燬在案，除有第17673號債權憑證原本附第
    7462號執行卷可稽外，復有原審檢送之『台灣台北地方法院
    文卷銷燬清冊70年度檔字民執卷』影本可按，是被上訴人確
    實曾持第13488號判決在70年間對上訴人聲請強制執行，上
    訴人指摘未曾聲請執行，於85年間始第一次聲請執行云云，
    與事實不符。……」，足見原確定判決已認定再審被告確於
    70年間持第13488號判決聲請強制執行，執行案號為70年度
    民執字第2954號，因執行無結果而核發第17673號債權憑證
    ，僅因70年度民執字第2954號執行卷因逾保存期限業經銷燬
    在案，而無法明確認定聲請強制執行之月份及日期，嗣再審
    被告再於93年間持第17673號債權憑證聲請強制執行，復有
    再審原告提出之再審被告民事執行聲請狀在卷可憑，再審原
    告認原確定判決就再審被告何時執13488號判決對再審原告
    第一次聲請強制執行無結果之執行時間並無說明，自有誤會
    。則再審原告主張再審被告未曾以67年訴字第13488號判決
    聲請強制執行，卻取得17673號債權憑證，違反強制執行法
    第27條之規定，屬無效之債權憑證，原確定判決有適用法規
    顯有錯誤之情，自不足採。
  (二)本院前審96年10月2日言詞辯論時，再審原告已主張：「請
    問我的聲明異議狀還有聲請調查證據狀有無收到？」、「我
    調查證據的結果，不曉得怎樣？」、「陳述上訴理由：一、
    67年判決從來沒有聲請執行，就無財產可供執行的問題，法
    院未核發給17673的債權憑證給被上訴人收執，這債權憑證
    不利於上訴人應與廢棄，二、被上訴人以70執17673號債權
    憑證是法院誤發之假債權憑證不得聲請執行，又被誤為已經
    於70年5月11日開始聲請執行，依辦理強制執行事件應行注
    意事項第2項第1、2款應撤銷執行程序，應以裁定駁回強制
    執行之聲請，三、高院曾於96年3月7日以院信民直字第
    0960002700號函調北院民執宙字第17673號債權憑證聲請卷
    全卷，北院於96年3月15日以錦料字第0960002386號覆函，
    查無70年度民執宙字第17673號民事執行卷，故推定67年的
    判決未曾聲請執行，第17673號債權憑證應予廢棄，以上撤
    銷強制執行名義。」、「其他的引用最近的書狀，上次筆錄
    我有聲請裁定更正，如我的異議狀。」、「（審判長問是說
    你們沒有達成爭點協議，是不是？）答：是」、「爭點裡面
    ，爭執與不爭執的部分與事實不符，因為上次法官講的叫我
    對判決，原來的案子在裡面跟那個判決併在一起來對，永遠
    是一樣，當然是一樣，那個不能叫做爭點，與事實不符。」
    、「我異議狀第1、2張內容，請法官花時間看。」、「我有
    意見，聲請執行的過程從67年判決以後到85年他才用145萬
    聲請執行，裡面過程已經數字變化都不同了，可見他那張根
    本就沒有聲請執行。」、「（審判長問你剛才主張說67年判
    決之後，70年、85年、90年都沒有聲請執行，你一直主張債
    權憑證都不是真的？）對」等語，此有再審原告提出之本院
    前審96年10月2日言詞辯論筆錄附卷可考，顯見再審原告於
    本院前審已就調查證據之結果為辯論，至其主張是否可採，
    則屬法院認定事實之職權，再審原告主張原確定判決違反民
    事訴訟法第297條未曉諭當事人就調查證據之結果為辯論，
    而有適用法規顯有錯誤之再審事由，亦不足採。
  (三)再審原告主張：依銀行法第12條之1規定，銀行貸款時已取
    得第三人彭闕月桂不動產設定抵押權及中小企業信用保證基
    金之擔保，不得再向連帶保證人請求等語。惟查，銀行法第
    12條之1係於89年11月1日增訂，而再審原告原為訴外人佳欣
    電子工業股份有限公司（下稱佳欣公司）之董事，佳欣公司
    曾於67年間以再審原告及其他董事為連帶保證人並共同簽發
    本票向被上訴人（即再審被告）借款，嗣佳欣公司無力清償
    ，被上訴人（即再審被告）遂對再審原告及董事鄭武傑起訴
    ，經原法院67年度訴字第13488號民事判決命再審原告及鄭
    武傑應連帶給付如原確定判決附表一所示之本金、利息及違
    約金確定，為再審原告於原確定判決所自承，顯見佳欣公司
    向再審被告貸款時銀行法第12條之1尚未增訂，且再審被告
    於67年間即取得13488號確定判決，自無該條規定之適用。
    復參以原確定判決事實及理由欄第二再審原告起訴主張之事
    實，再審原告並未依銀行法第12條之1而為主張，原確定判
    決自無從加以審酌，自無適用法規顯有錯誤（包含消極不適
    用法規）之可言，再審原告就此主張依銀行法第12條之1規
    定，再審被告不得再向連帶保證人請求，認原確定判決有適
    用法規顯有錯誤之情，亦委無足採。
  (四)再審原告又主張：原確定判決未就伊於96年9月10日及96年
    10月3日提出之聲明異議狀作出更正裁定，及就伊於同年2月
    2日、9月10日具狀聲請調查證據，認無必要，不應准許，而
    有再審之事由等語。惟再審原告於96年9月10日之聲明異議
    狀，係對96年9月6日準備程序之筆錄聲明異議，依民事訴訟
    法第216條第2項之規定，應由書記官依相關規定處理，而非
    更正裁定之問題。至96年10月3日之聲明異議狀，則係對96
    年10月2日言詞辯論程序聲明異議，並認本院前審未曉諭當
    事人為辯論，使當事人盡其攻防之能事，與民事訴訟法第
    297條規定違背。然審判長審理訴訟，有指揮訴訟之權，在
    言詞辯論時，當事人及其他訴訟關係人為訴訟行為，均應依
    審判長指揮之順序及其內容行之，且本院前審並無違反民事
    訴訟法第297條規定之情，亦已詳如前述，再審原告據此主
    張原確定判決有再審之事由，亦不足採。又「證據調查原由
    審理事實之法院衡情裁量，若認事實已臻明瞭，自可即行裁
    判，無庸再為調查。」（最高法院19年上第889號判例參照
    ）。原確定判決事實及理由欄第九已敘明：「本件事實已明
    ，上訴人於96年9月10日聲請狀請求調查被上訴人於70年5月
    11日第一次聲請強制執行之聲請狀、本件本票、借據正本云
    云，均核無必要，不應准許。」，並於事實及理由欄第八載
    明：「本件事證已臻明確，兩造其餘攻擊防禦方法…及其他
    未經援用之證據，均經本院斟酌後，認為不足以影響本判決
    之結果，爰不一一論述，併此敘明。」，足見原確定判決已
    就證據之取捨予以說明，再審原告主張原確定判決認其於準
    備程序過後方聲請調查證據，且認核無必要，顯有違誤，而
    有再審之事由，亦委無足採。
四、又按當事人發見未經斟酌之證物或得使用該證物者，得以再
    審之訴對於確定終局判決聲明不服。但以如經斟酌可受較有
    利益之裁判者為限。民事訴訟法第496條第1項第13款定有明
    文。所謂當事人發見未經斟酌之證物或得使用該證物，係指
    在前訴訟程序不知有該證物，或雖知有此而不能使用，現始
    得使用者而言（最高法院32年度上字第1247號判例參照）。
    即事實審言詞辯論終結前未存在之證物，或已存在並能利用
    而不提出，或已提出之證物，均不得據為再審理由。再按民
    事訴訟法第497條所謂足以影響於判決之重要證物漏未斟酌
    ，係指足以影響判決基礎之重要證物，雖在前訴訟程序中業
    已提出，然未經確定判決加以斟酌者而言，或則忽視當事人
    聲明證據不予調查，或則就依聲請或依職權調查之證據未為
    判斷，均不失為漏未斟酌，且以該證物足以動搖原確定判決
    基礎為限，若縱經斟酌亦不足影響判決基礎之意見，即與漏
    未斟酌有間，不得據為本條所定之再審理由。經查：
  (一)原確定判決已認定再審被告確於70年間持第13488號判決聲
    請強制執行，執行案號為70年度民執字第2954號，因執行無
    結果而核發第17673號債權憑證，嗣再於93年間持第17673號
    債權憑證聲請強制執行，已詳如前述，且於事實及理由欄第
    六(一)亦載明「……再則，被上訴人於69年間就佳欣公司積欠
    之借款曾對其他董事劉裕昭、謝文良請求清償，經原審69年
    度訴字第3296號判決被上訴人勝訴，被上訴人即持第3296號
    判決，聲請對債務人劉裕昭、謝文良為強制執行，亦由原審
    70年度民執字第2954號執行事件受理，嗣因執行無結果，而
    經原審於70年5月11日核發北院立民執宙字第17672號債權憑
    證，此有第3296號判決、第17672號債權憑證足憑。故依據
    第3296號判決所核發者，應係第17672號債權憑證，與本件
    第17673號債權憑證不同，益證上訴人指稱第17673號債權憑
    證係依據第3296號判決而核發云云，明顯錯誤，難予採信。
    」等語，足見原確定判決已就第17672、17673號債權憑證取
    得之不同，及本件之執行名義詳予論述，再審原告認原確定
    判決就再審被告以何者為執行名義，漏予斟酌，自有誤會。
    況再審原告於本院前審即已提出「再審被告不法取得之債權
    憑證」之攻防方法，並經本院前審審酌，依據上開說明，非
    屬前訴訟程序不知有該證物，或雖知有此而不能使用之情形
    ，自非當事人發見未經斟酌之證物或得使用該證物之情形，
    再審原告主張有民事訴訟法第496條第1項第13款之再審事由
    ，為無理由。
  (二)原確定判決事實及理由欄第六(三)已就如附表一所示之各項本
    金、利息、違約金債權是否罹於時效及目前受償情形，詳予
    論述，並認再審被告之請求權尚未罹於15年之消滅時效，惟
    全部本金債權僅餘105萬元未清償，再審被告得請求執行之
    利息、違約金債權如附表五所示；並於事實及理由欄第六(四)
    敘明：「…信保基金就其交付之備償款，須於債權人銀行對
    『債務人』之財產『執行完畢』後，仍有全部或一部無法受
    償時，信保基金始由銀行處取得代位求償權，在此之前，信
    保基金並未就其已交付之備償款部分自銀行取得代位求償權
    ，銀行仍應以其本人名義就呆滯貸款依法追訴，並將追訴所
    得依追訴標的金額中未清償之部分比率攤還信保基金。…被
    上訴人（即再審被告）仍得繼續對上訴人（即再審原告）追
    償，其本於債權人之身分聲請本件強制執行，於法有據。」
    ，足見原確定判決已就7462號執行卷內所附債權憑證表明細
    詳予審酌論究，縱認定事實有錯誤之情，依據上開說明，亦
    非屬適用法規錯誤。再審原告主張原確定判決就換取憑證之
    執行金額均不一致，漏予斟酌，且部分款項已罹於消滅時效
    ，本金、利息、違約金亦與事實不符，而有再審之事由，亦
    不足採。
  (三)原法院判決後雖於94年8月24日裁定將判決原本、正本中「
    75年5月11日」之記載，更正為「70年5月11日」，然該裁定
    應會附於原法院卷內，尚難認原確定判決有未經斟酌之情，
    況此僅係就再審被告取得債權憑證日期之誤寫，予以更正，
    經斟酌後再審原告亦無法受較有利益之裁判，再審原告據此
    主張原確定判決有再審之事由，亦委無足採。
五、復按民事訴訟法第496條第1項第9款所謂「為判決基礎之證
    物，係偽造或變造」，依同條第2項規定，須以宣告有罪之
    判決已確定，或其刑事訴訟不能開始或續行非因證據不足者
    為限，始得提起再審之訴。換言之，如為判決基礎之證物並
    未為刑事法院判決認定偽造而宣告有罪確定，或其刑事訴訟
    不能開始或續行非因證據不足者，尚不得以該條第1項第9款
    為再審理由提起再審之訴。再審原告雖主張：93年執字第
    7462號執行卷內所附債權憑證表明細，於68年6月30日之第
    二筆本金15萬元之借款，顯係偽造之借款等語，然再審原告
    所指之上開證物，迄未經刑事法院認定為偽造而宣告有罪判
    決確定，亦無因證據不足致不能續行刑事訴訟之情形，則依
    前開說明，再審原告據此主張原確定判決有民事訴訟法第
    496條第1項第9款之再審事由，亦不足採。
六、綜上所述，再審原告主張：原確定判決有民事訴訟法第496
    條第1項第1款適用法規顯有錯誤、第9款為判決基礎之證物
    係偽造或變造者、第13款當事人發見未經斟酌之證物或得使
    用該證物者之再審事由，顯不足採。從而，再審原告提起本
    件再審之訴，為顯無再審理由，爰不經言詞辯論，逕以判決
    駁回之。
據上論結，本件再審之訴，為顯無理由，爰判決如主文。
中    華    民    國    97    年    2     月    14    日
                    民事第三庭
                        審判長法  官 林敬修
                              法  官 藍文祥
                              法  官 黃騰耀
正本係照原本作成。
不得上訴。
中    華    民    國    97    年    2     月    14    日
                              書記官 秦仲芳


司法院資訊處製作；財團法人民間司法改革基金會備份。
